【裁判字號】    99,台上,6304
【裁判日期】    991014
【裁判案由】    家暴妨害性自主
【裁判全文】
最高法院刑事判決            九十九年度台上字第六三０四號
上  訴  人  台灣高等法院檢察署檢察官
被      告  乙○○  名字、年.
上列上訴人因被告家暴妨害性自主案件，不服台灣高等法院中華
民國九十七年九月三十日第二審判決（九十七年度上訴字第三五
六二號，起訴案號：台灣基隆地方法院檢察署九十六年度偵字第
四四七八號），提起上訴，本院判決如下：
    主  文
原判決撤銷，發回台灣高等法院。
    理  由
本件原判決以公訴意旨略稱：被告乙○○係被害人甲女之父即甲
父之表哥，於民國九十三年七月間，甲女與其妹即甲妹因父母離
異而至其祖母即甲祖母（甲女、甲父、甲妹與甲祖母之姓名及年
齡均詳卷）在○○市○○區住處（住址詳卷）居住；被告因工作
關係寄居該處頂樓加蓋之五樓房間，明知甲女時為未滿十四歲之
女子，竟基於強制猥褻之概括犯意，於九十五年七月至九十六年
六月間某日，趁甲女於夏天進入上址頂樓加蓋之房間與其妹、祖
母及被告一起吹冷氣睡覺時，多次違反甲女之意願，撫摸其胸部
或下體，甲女遭猥褻後曾告知甲祖母，但未獲採信。嗣被告又多
次藉故使甲女進入五樓房間，再拉住甲女而強行撫摸其胸部，甲
女見甲妹仍與被告玩耍，擔心亦會遭害，於九十六年六月間某日
晚上將甲妹拉進廁所，告以其遭被告強制猥褻之情，並警告甲妹
不要太靠近被告，甲妹知悉後，將上情告知同住於該處之姑姑即
甲姑（姓名年齡詳卷），九十六年七月間，甲姑於其房間親問甲
女後，仍未揭露上情，卻告以不要告訴其母，否則其與甲妹會沒
有地方住，甲女因長期遭被告強制猥褻，心理壓力極大，迄九十
六年八月十一日前往其母即甲母（姓名年齡詳卷）住處將返家時
，終於隱忍不住而告知甲母上情，經其母帶同報警處理等情，因
認被告涉犯刑法第二百二十四條之一加重強制猥褻（原判決誤載
為性交）罪嫌。惟經審理結果，以不能證明被告犯罪，因而撤銷
第一審科刑之判決，改判諭知被告無罪，固非無見。
惟查：(一)、性侵害案件具有隱密性，蒐證不易，為保障被害人權
益，性侵害犯罪防治法於第六條規定直轄市、縣（市）主管機關
應設性侵害犯罪防治中心，配置社工、警察、醫療及其他相關專
業人士，以即時處理協助被害人就醫診療、驗傷及取得證據，暨
心理治療、輔導、緊急安置與提供法律服務等事項，並於第八條
、第十四條規定一定人員於執行職務時知有疑似性侵害犯罪情事
者，負有向主管機關通報之義務，及責由專人處理性侵害事件，
整合社政、醫療、警察等體系，以落實性侵害被害人完整之程序
保障；另鑒於此類型案件其直接證據取得之困難性及被害人之特
殊性，本法第十五條復明定一定關係之人得於偵查、審判中陪同
在場及陳述意見。此之陪同人，除與被害人具有親屬關係者外，
尚包括法律社會工作者之社工人員、輔導人員、醫師及心理師等
專業人士在內；陪同在場具有穩定及緩和被害人不安與緊張之情
緒，避免受到二度傷害，而法律社會工作者機制之介入，併著重
在藉由心理諮商或精神醫學等專業以佐證被害人證詞之有效性或
憑信性，兼負有協助偵、審機關發見真實之義務與功能，與外國
法制之專家證人同其作用。因此，社工或輔導人員就其所介入輔
導個案經過之直接觀察及以個人實際經驗為基礎所為之書面或言
詞陳述，即屬於見聞經過之證人性質，而醫療或心理衛生人員針
對被害人於治療過程中所產生之與待證事實相關之反應或身心狀
況（如有無罹患創傷後壓力症候群或相關精神、心理疾病）所提
出之意見，或以其經驗及訓練就通案之背景資訊陳述專業意見，
以供法院參佐，則為鑑定證人或鑑定人身分。凡此，均屬與被害
人陳述不具同一性之獨立法定證據方法，而得供為判斷被害人陳
述憑信性之補強證據。故於被害人證言補強欠缺之情形，對此法
律明定之補強證據即不能置而不問，否則不論為被告有罪或無罪
之判決，均難謂無調查證據未盡及判決理由不備之違背法令。稽
之案內資料，本件輔導被害人甲女之社工丙○○畢業於實踐大學
社工系，為○○市政府約聘之社工人員，有輔導性侵害個案之經
歷，據證人丙○○於第一審供稱：其與甲女為一對一之個別輔導
、面談時，只要提到被告、甲姑與甲祖母時，均會呈現緊張、害
怕、落淚、少話不發言及不知道如何回答等情形，依其輔導之經
驗，研判甲女受有創傷後壓力症候群等語（見第一審卷第一一０
至一一二頁），自屬就其直接接觸甲女經過之見聞證詞及以實際
經驗為基礎之意見上證言。乃原判決僅以丙○○並非心理系或精
神醫學等科系畢業，本案輔導時間不長，無法區別是否為甲女反
應其內心之真實表現等由，逕認其證述甲女罹患創傷後壓力症候
群為不可採信，其採證已難謂無違反論理法則。況縱認丙○○所
為上開意見上之證言，或涉及專業意見，而不無疑義之處，則待
證事實既有不明，自有進一步委託心理師或專科醫師為心理衡鑑
之必要，以判斷甲女之情緒反應，究否源於創傷後壓力症候群之
解離現象，抑或其受操控或說謊之可能性高低，以判明實情之為
何，此調查證據始告完備，然後再綜核全案證據資料，本於經驗
法則定其取捨，方為適法。原審不此之圖，徒以甲女前後供述不
一、別無補強證據云云，遽為無罪之判決，自難以昭折服，併有
應於審判期日調查之證據未予調查及判決理由欠備之違法。(二)、
被害人之陳述有部分前後不符，或相互間有所歧異時，究竟何者
為可採，法院應本其自由心證予以斟酌，作合理之比較，依據經
驗法則予以判斷，定其取捨，尤其關於行為經過之細節，難免因
人記憶客觀上之侷限或時隔日久而有錯誤，苟於其基本事實陳述
之真實性無礙時，仍非不得予以採信，非謂一有不符或矛盾，即
應認其全部均不可採信。卷查甲女對其遭被告猥褻之詳細時間陳
述雖略有出入，但對其多次在甲祖母家中遭被告撫摸胸部及下體
之情狀等基本事實陳述，並無不符。甲女就其被害經過之細節，
先後所述，縱不盡一致，然此是否因甲女年幼記憶、陳述能力未
臻成熟，抑或第一審訊問距案發時已逾一年，時隔日久致記憶模
糊使然？此不一致究竟如何足以影響甲女指訴之真實性，致其指
訴因而盡皆不足採信？俱有詳酌、說明之必要。原判決未詳為剖
析論述，拘泥於甲女供述枝節上之不符，或先後供述之詳簡，未
能斟酌是否無礙於真實性而全盤予以否定，遽爾為被告有利之認
定，其判斷證據證明力職權之行使，亦難謂於法無違。檢察官上
訴執以指摘原判決違法，非無理由，應認有撤銷發回更審之原因
。
據上論結，應依刑事訴訟法第三百九十七條、第四百零一條，判
決如主文。
中    華    民    國  九十九  年    十    月   十四   日
                      最高法院刑事第十三庭
                          審判長法官  賴  忠  星  
                                法官  呂  丹  玉  
                                法官  吳      燦  
                                法官  蔡  名  曜  
                                法官  葉  麗  霞  
本件正本證明與原本無異
                                      書  記  官  
中    華    民    國  九十九  年    十    月  二十一  日
                                                       s

司法院資訊處製作；財團法人民間司法改革基金會備份。
